臺灣臺北地方法院民事判決　　　　　　　96年度家訴字第93號
原　　　告　乙○○
訴訟代理人　邵華律師
複代理人　　連復淇律師
被　　　告　己○○
被　　　告　戊○○
被　　　告　丙○○
　　　　　　　　　　　　2樓
被　　　告　丁○○
前列四人共同
複代理人　　何叔孋律師
　　　　　　　　　　　　之5
共　　　同
訴訟代理人　王展星律師
複代理人　　何叔孋律師
上列當事人間請求給付扶養費用事件，本院於民國96年12月6 日
言詞辯論終結，判決如下：
    主  文
被告己○○應自民國96年4 月4 日起，按月給付原告扶養費新台
幣捌仟元。
被告戊○○應自民國96年4 月4 日起，按月給付原告扶養費新台
幣貳仟元。
被告丙○○應自民國96年4 月4 日起，按月給付原告扶養費新台
幣參仟元。
被告丁○○應自民國96年4 月4 日起，按月給付原告扶養費新台
幣貳仟元。
訴訟費用由被告己○○、戊○○、丙○○、丁○○分別負擔百分
之八、百分之二、百分之三、百分之二，餘由原告自行負擔。
本判決第一項，於新台幣柒萬貳仟元範圍內，得假執行。
本判決第二項，於新台幣壹萬捌仟元範圍內，得假執行。
本判決第三項，於新台幣貳萬柒仟元範圍內，得假執行。
本判決第四項，於新台幣壹萬捌仟元範圍內，得假執行。
    事實及理由
一、原告主張於婚姻關係存續中生育四名子女即被告戊○○ (55
    年次)、 丙○○ (58年次)、 丁○○ (59年次)及 己○○
     (60年次)， 近10年來被告四人幾未與原告連絡，對於原告
    之生活起居完全不聞不問，而原告自91年3 月19日退休後，
    近五年均出現不能維持生活之狀態，只做一些按件計酬的工
    作，另從95年3 月開始向訴外人庚○○借了8 、9 萬元，係
    偶而借個5 百或1 、2 仟元，每月大概借5 、6 次，另也向
    甲○借錢付房租，這3 、5 年大概借了40萬元上下。查被告
    四人為原告之直系血親卑親屬，均屬扶養義務人，卻逾五年
    以來皆未盡其對於原告即直系血親尊親屬之扶養義務。則被
    告四人本應共同負擔原告之扶養費用而未負擔支出，乃無法
    律上原因，受有財產消極增加之不當得利，故被告四人自91
    年4 月5 日起至本起訴狀提出日 (即96年4 月4 日)止 ，5
    年間每月以2 萬元計算，被告共應給付原告120 萬元 (即2
    萬元x60 月)， 為此提起本件訴訟。而聲明：（一）被告應
    共同給付原告新台幣一百二十萬元，及自起訴狀繕本送達被
    告翌日起至清償日止，按年息百分之五計算之利。（二）被
    告應自本件起訴狀提出之日起，按月給付原告扶養費用二萬
    元。
二、被告則以：原告對於每月2 萬元之金額如何計算並未提出說
    明，且本件即便有原告起訴主張之扶養費給付義務存在，惟
    在尚未有給付前，被告全部財產未因而增加或減少，被告無
    法理解原告主張不當得利返還請求權之真意。又依原告所提
    財政部台北市國稅局91至94年度綜合所得稅各類所得清單，
    原告在91年度尚有利息所得1,585 元、中華世界文經促進會
    薪資所得49,500元以及中華民國國際貿易協會薪資所得
    83,157元，92年度有中華民國國際貿易協會薪資所得165,
    980 元，93年度有中華民國國際貿易協會薪資所得132,495
    元，94年度有中華民國國際貿易協會薪資所得32,100元，是
    以原告主張渠無謀生能力云云，當與事實不符，且原告尚領
    有薪資，顯見其有穩定收入，亦非屬不能維持生活。又被告
    戊○○在80年11月間與日本國人田中秀信結婚，婚後被告戊○○即按照日本傳統，在家相夫教子，並無工作，且被告戊○○罹患梅尼埃爾氏症，鎮日暈眩，雙耳均有蟬鳴之症狀，
    其子田中亞實罹患先天性副腎皮質刺激賀爾蒙不應症，需持
    續服藥就診，以抑制全身性痙攣症狀，夫妻二人每月必須支
    出為數不小之醫療費用，生活已屬拮据，無力負擔扶養義務
    ，應得免除其義務為是。而被告丙○○在91年12月24日離婚
    ，婚後獨力扶養林佳歷與林佳翰，林佳歷現年12歲，林佳翰
    現年8 歲，二子正值需要支出高額養育費用之齡，動輒需支
    出學費、課後輔導費用與安親班費用，丙○○鎮日為生活費
    用與子女教育費用奔波工作，已無閒暇餘錢再挪為他用，並
    無能力負擔扶養義務，即被告丙○○並無扶養能力，應得免
    除義務為是。又被告丁○○自有工作能力以來，眼見母親陳
    娥辛勞奔波，屢屢為應付家中支出而疲於奔命，甚至必須低
    聲下氣向親友支借，體諒母親辛勞，共同負擔家用，身心受
    到相當大壓力。甚至在結婚時，因禮俗需要，不得已商請原
    告出席，原告當場予被告丁○○及夫婿難堪，被告丁○○因
    而在夫家難以抬頭。甚且被告丁○○婚後屢因原告之騷擾，
    飽受夫家批評，因而罹患嚴重之憂鬱症，領有重大傷病卡。
    至於被告丁○○之家境，更屬不佳，丁○○育有雙胞胎李岑
    晏與李岑庭，現年9 歲，需花費甚大心力加以照顧，丁○○
    婚後未工作，全家收入僅依靠夫婿李俊賢一人，李俊賢乃新
    光銀行行員，95年總收入僅約45萬元，去年度所得稅申報結
    果尚須退稅，顯示被告丁○○一家家境實屬不佳，無力負擔
    扶養義務，是被告丁○○並無扶養能力，應得免除義務為是
    。又被告己○○雖有穩定工作，然尚須扶養母親陳娥，且每
    月必須償還銀行貸款計2 萬餘元，負擔不可謂之不輕，即被
    告己○○無力負擔扶養義務，應得免除義務為是。而原告於
    86年間與訴外人陳娥因判決離婚，判決理由乃原告乙○○對
    於訴外人陳娥有不堪同居之虐待，曾在自宅牆壁塗寫「幹他
    媽的…」、「養大了想把我幹到沒那麼容易可要有慘痛的代
    價」等語，原告乙○○並曾在訴外人陳娥與被告己○○住處
    對陳娥與己○○恐嚇：「今日是你們的祭日，要致你們於死
    地」等語，此犯罪事實業經台灣高等法院確認無誤。詎原告
    乙○○非但不思為人夫、父應盡之責，在離婚後更是擅自請
    鎖匠開門進入訴外人陳娥與被告己○○住處，經被告報警處
    理後，原告乙○○又再次前來敲門，造成陳娥與被告己○○
    不堪其擾、飽受驚嚇。原告多年來從未盡到對子女養育責任
    ，家中水電費用由被告丁○○轉帳繳納（按：丁○○婚前曾
    任職誠泰銀行，但原告多次騷擾之後業已離職）、房屋貸款
    以及己○○學費等支出，亦由訴外人陳娥向親友支借、被告
    丁○○在誠泰銀行任職時薪水扣繳，訴外人陳娥含辛茹苦做
    工養育子女，無法周轉時多所向親友、姊妹借款，反觀原告
    ，只知恐嚇、加害家人，判決離婚後還對己○○與陳娥施以
    精神上暴力，己○○就讀成大時，原告乙○○甚至到成大騷
    擾己○○，原告所作所為，實難令被告忍受。懇請鈞院查察
    上情，考量除法律規定外，公平正義亦為法律體系所需維護
    者，應得免除義務。而聲明：原告之訴駁回。
三、原告主張與訴外人陳娥於婚姻關係存續中生育四名子女即被
    告戊○○ (55年次)、 丙○○ (58年次)、 丁○○ (59年次
    )及 己○○ (60年次)之 事實，業經原告提出戶籍謄本為證
    ，被告對此並不爭執，自堪信為真實。至原告主張近5 年來
    無法以維持生活，到處賒欠，被告四人受有不當得利，應自
    91 年4月5 日起至96年4 月4 日止，給付原告5 年間以每月
    2 萬元計算之扶養費120 萬元，並自96年4 月5 日起按月給
    付2 萬元等情，則為被告所否認，並以前開情詞置辯。經查
    ：
（一）原告主張近5 年來無法維持生活，到處賒欠，並聲請訊問
      證人庚○○、甲○為證。證人庚○○固到庭證稱：原告常
      去我那邊吃飯，我看他好像經濟不太好，我說那你來幫我
      忙，我讓他吃飯不用錢，原證六是他向我借錢，時間是前
      年九月開始他向我借一萬元，之後一個月借一、二次，每
      次借五百、一仟、二千、五千不等，會寫這張是因為我跟
      他說欠我錢要還我，他說沒錢所以才寫這張給我，8350 0
      元是因為我每次都有記在腦袋裡，在寫原證六之前我就拿
      名片叫原告寫總共欠我八萬多元，因為原告有還一部分所
      以原告劃掉再改寫，提出記帳名片也是上個月寫的，原證
      六是原告來找我說他要打官司上個月叫我蓋章的，差名片
      一、二個禮拜，中間原告有還我錢差額，原證六這張借據
      我們沒有對帳，金額是我提出來的，原告沒有爭議，原告
      上個月有還我一些錢大約二、三千元，他是每個月借，這
      個月開始我就沒有再借給他，因為他都沒有還我錢等語。
      惟查證人庚○○自稱原證六的字據，是因為我跟他說欠我
      錢要還我，他說沒錢所以才寫這張給我；又稱是原告來找
      我說他要打官司上個月叫我蓋章的云云；即其前後所述有
      所矛盾；且庚○○到庭作證的時間為96年11月8 日，前一
      個月為96年10月8 日，亦與原證六字據所載時間96年3 月
      26日不符。又庚○○證稱在寫原證六之前，也是在上個月
      ，我拿名片叫原告寫總共欠我八萬多元，因為原告有還一
      部分所以原告劃掉再改寫云云；然就證人庚○○所提該記
      帳名片觀之，其上所載金額是劃掉後金額增加，並非因有
      還一部分所以劃掉再改寫；是證人所述亦與事實不符。又
      證人庚○○稱原證六差記帳名片一、二個禮拜，中間原告
      有還我錢差額，上個月有還我一些錢大約二、三千元云云
      ；惟名片與原證六之金額差四千五百元，亦與事實有所不
      符。又證人庚○○證稱沒有與原告對帳，所借的款項都記
      在腦袋裡，金額是我提出來的，原告沒有爭議等語；卻又
      無法具體說明借款的金額、時間或計算方式；亦與原告自
      稱原證六是96年3 月26日我在家裡算好再向庚○○說我欠
      她83500 元，寫好原證六後給她簽名云云，有所不符。則
      證人庚○○之證詞既有多處矛盾及不符，自無法以此證明
      原告有無法維持生活，到處賒欠情形。
（二）證人甲○固到庭證稱：原證七是96年9 月我寫的，因為原
      告欠我一些錢沒辦法還我，有時我問他是否可以還錢，他
      說現在業績不好無法還錢且和孩子有官司，他想叫他孩子
      幫忙還，所以才寫這張借據，金額40萬元是大約統計，實
      際上是不只，從91、92年開始掛業績給他，40萬元有些是
      業績有些是我借給他的現金，有時因為原告沒有業績，我
      把我的業績借給他，不然電話費、勞健保費用原告要付，
      如果原告業績是零，生活費就沒有，也沒辦法還我錢，現
      金部分我沒有記帳但我不會忘記，借現金大約一年一、二
      次有時一年二、三次，每次借他四萬、二萬五、幾千元不
      等，原告95年及現在有在中華民國國際貿易協會與中華世
      界文經促進會打工，沒有掛底薪，有業績才有獎金，91年
      到95年我掛給原告的業績我記不得，我們是大水庫的原理
      是用累計上去的，原告沒有還過我錢，業績掛誰的就報誰
      的所得，自從我胃出血開刀後我記性就不好了等語。惟查
      甲○既證稱五年來借給原告的款項沒有記帳但不會忘記；
      卻又稱91年到95年掛給原告的業績已記不得，且無法具體
      說明借款的金額、時間或計算方式；又證人甲○證稱我們
      是用大水庫的原理累計上去的云云，亦與原告所稱我說大
      約四十萬元上下，甲○就寫四十萬元云云不符。自亦無法
      以此證明原告有無法維持生活，到處賒欠情形。
（三）綜上所陳，原告並未能證明自91年起至95年4 月5 日止，
      有因無法維持生活，到處賒欠情形，而原告係以本身儲蓄
      支應或他人贈與生活費用，並不能因此執為被告受有不當
      得利。原告以被告四人受有不當得利，應給付原告自91年
      4 月5 日起至96年4 月4 日止，以每月2 萬元計算之扶養
      費120 萬元，自屬無據，應予駁回。
四、再按直系血親相互間互負扶養義務；負撫養義務有數人，而
    其親等同一時，應各依其經濟能力，分擔義務; 扶養之程度
    ，應按受扶養權利者之需要，與負撫養義務者之經濟能力及
    身份定之; 民法1114條第1 款、第1115條第3 項、第1119條
    分別定有明文。是直系血親卑親屬對於直系血親尊親屬之扶
    養義務，係本於父母子女之身分關係而當然發生。父母得就
    其需要，請求子女就依其經濟能力及身份分擔扶養義務。次
    按「受扶養權利者，以不能維持生活而無謀生能力者為限。
    前向無謀生能力之限制，於直系血親尊親屬，不適用之。」
    民法第1117條亦有明文。查原告目前已經退休，僅能在中華
    民國國際貿易協會與中華世界文經促進會打工，業經證人甲○證述在卷，原告主張目前確有不能維持生活情形，被告應
    依上述規定，負擔原告之扶養義務，自屬有據。本院斟酌行
    政院主計處編撰之家庭收支概況調查報告，95年度台北市民
    平均每人每月之經常性消費支出為24802 元，原告尚有部分
    謀生能力及老人津貼，原告請求被告按月給付2 萬元，應酌
    減為1 萬5 千元合理。並審酌被告四人經濟能力，認應由被
    告己○○分擔8 千元、戊○○分擔2 千元、丙○○分擔3 千
    元、丁○○分擔2 千元。
五、綜上所陳，原告請求被告己○○、戊○○、丙○○、丁○○
    ，應自起訴日即96年4 月4 日起，按月分別給付原告扶養費
    8 千元、2 千元、3 千元、2 千元，為有理由，應予准許，
    逾此部分之請求，為無理由，應予駁回。並依民事訴訟法第
    389 條第1 項第2 款規定，依職權宣告假執行。
六、訴訟費用負擔之依據：民事訴訟法第79條、第85條第1 項。
中　　華　　民　　國　　96　　年　　12　　月　　27　　日
                  家事庭法　官　李慈惠
以上正本係照原本作成。
如對本判決上訴，須於判決送達後20日內向本院提出上訴狀。
中　　華　　民　　國　　96　　年　　12　　月　　27　　日
                  　　　書記官　巫玉媛
